臺灣高等法院臺中分院民事判決
109年度上字第597號
上  訴  人  許○鎮  
訴訟代理人  呂秋𧽚律師
複代理人    王弘熙律師
被上訴人    許○○  
訴訟代理人  許景鐿律師
            許姈珠  
上列當事人間請求確認抵押債權不存在等事件，上訴人對於中華
民國109年9月17日臺灣彰化地方法院108年度訴字第914號第一審
判決提起上訴，本院於110年6月18日言詞辯論終結，判決如下：
    主  文
上訴駁回。
第二審訴訟費用由上訴人負擔。
    事實及理由
壹、被上訴人主張：伊為上訴人之父，上訴人於民國102年6月18
    日，以其為債權人就伊所有如原審判決附表（下稱附表）所
    示之不動產（下稱系爭不動產）設定普通抵押權(下稱系爭
    抵押權)登記，擔保債權總金額新臺幣（下同）200萬元，擔
    保債權種類及範圍為102年5月24日及102年6月10日借款債務
    （下稱系爭借款），惟伊並未向上訴人借款，系爭借款並不
    存在，系爭擔保債權之抵押權亦不存在。爰求為確認系爭借
    款債權不存在，及依民法第767條第1項規定請求上訴人將系
    爭抵押權登記予以塗銷。原審為被上訴人勝訴之判決，上訴
    人不服原判決，提起上訴。就上訴人之上訴，答辯聲明：上
    訴駁回。
貳、上訴人則以：被上訴人於102年5月間向其借款200萬元，其
    於102年5月24日、同年6月10日各匯款100萬元至被上訴人第
    一商業銀行（下稱第一銀行）帳戶，被上訴人並於同日簽發
    同額本票交付上訴人收執，兩造間上訴人確有消費借貸之合
    意，且上訴人已交付借款，被上訴人並以系爭不動產設定系
    爭抵押權以擔保系爭借款。上訴人並無被上訴人所指有虛設
    債權之情云云，資為抗辯。上訴聲明：㈠原判決廢棄；㈡被上
    訴人在第一審之訴駁回。
參、按確認法律關係之訴，非原告有即受確認判決之法律上利益
    者，不得提起之，民事訴訟法第247條第1項前段定有明文。
    所謂即受確認判決之法律上利益，係指法律關係之存否不明
    確，原告主觀上認其在法律上之地位有不安之狀態存在，且
    此種不安之狀態，能以確認判決將之除去者而言（最高法院
    52年台上字第1240號判決先例意旨參照）。被上訴人主張伊
    為系爭不動產之所有權人，而系爭不動產上登記之系爭抵押
    權所擔保之系爭抵押債權不存在，為上訴人所否認，故系爭
    抵押債權存否即屬不明確，致被上訴人在私法上地位有受侵
    害之危險，被上訴人訴請確認系爭抵押債權不存在，可認被
    上訴人有受確認判決之法律上利益，先予敘明。
肆、兩造就下列事實不爭執（見原審卷第296至297頁；本院卷第
    98頁），並有相關證據在卷可參，且經本院調閱臺灣彰化地
    方檢察署（《下稱彰化地檢》108年度偵字第4385號《下稱偵卷
    》、107年度他字第1222號《下稱他卷》、107年度交查字第157
    號《下稱交查卷》刑事卷宗，查核屬實，自得採為判斷之基礎
    。
一、兩造為父子關係（許○鎮國民身分證影本1份，見原審卷81頁
    ）。
二、上訴人於102年5月24日、6月10日各匯100萬元至被上訴人第
    一銀行00000000000號帳戶（上訴人國泰世華銀行及玉山銀
    行匯出匯款憑證影本各1份、第一銀行鹿港分行函1份、許○○
    第一銀行存摺存款客戶歷史交易明細表1份，見原審卷第97
    頁、第99頁、第127頁、第129至131頁）。
三、被上訴人簽發發票日102年5月24日、6月10日，票號WG00000
    00、WG0000000號，金額各100萬元之本票（下稱系爭本票）
    予上訴人（許○○開立本票2紙，見原審卷第101頁）。
四、被上訴人上開第一銀行帳戶於102年5月27日、102年6月17日
    各匯100萬元至上訴人女兒許○喬之國泰世華銀行0000000000
    00號帳戶（第一銀行函1份、匯款單影本2份，見原審卷第16
    1頁、第163至165頁）。　　　
伍、得心證之理由：
一、上訴人主張被上訴人分別於102年5月24日、102年6月10日各
    向其借款100萬元，惟為被上訴人所否認，是上訴人就其主
    張之借款債權確實存在，自應負舉證之責，茲詳析如下：
  ㈠上訴人雖提出其國泰世華銀行匯出匯款憑證影本、玉山銀行
    匯款回條各1份（見原審卷第97頁、第99頁）、被上訴人簽
    發系爭本票（見原審卷第101頁）為證，惟查：
  ⒈依上訴人所提出之國泰世華銀行匯出匯款憑證、玉山銀行匯
    款回條及原審函調之被上訴人第一銀行存摺存款客戶歷史交
    易明細表，固可證明上訴人於102年5月24日、6月10日各匯1
    00萬元至被上訴人第一銀行00000000000號帳戶之事實，惟
    上開匯入款項各100萬元，旋即於102年5月27日、102年6月1
    7日即分別匯入至上訴人之女許○喬之國泰世華銀行00000000
    0000號帳戶，亦有上述兩造不爭執匯款單（第一銀行108年1
    2月24日一鹿港字第00272號函及所附匯款單，見原審卷第16
    1頁、第163頁、165頁）在卷可稽。顯見上訴人上開匯款流
    向雖曾至被上訴人帳號內，惟短期間即轉匯至許○喬帳戶內
    。復依許○喬於108年7 月1日、107年10月15日偵查中到場證
    述：…伊是在105年剛上大學時才知有匯200萬元給伊…102年
    時伊平常不會使用帳戶，可能父母會拿去存錢…，伊不知道
    被上訴人匯款的理由，不知款的用途，不知道這筆錢是不是
    給伊，伊的帳戶是國小開設，之前都是父母在管等語（見彰
    化地檢偵卷第20-23頁、交查卷第210-211頁）。依許○喬上
    開證言，許○喬就系爭200萬元款項於102年5月27日、102年6
    月17日匯入其帳戶一節，完全不知情，而當時許○喬僅年滿1
    5歲（許○喬00年00月00日生），且其帳戶由上訴人及其母林
    ○○所管理；依林○○於108年1月9日偵查中雖陳稱：被上訴人
    匯款予許○喬作教育基金等語，且證述：…伊知道有匯200萬
    元到許○喬帳戶…伊去刷本子時知道的，伊不知道為何會匯20
    0萬元到許○喬帳戶，所以才問伊先生（即上訴人）…伊先生
    應該有去問伊公公（即被上訴人）…伊公公有說過要栽培小
    孩子…，伊不知道200萬元來源…伊不知道上訴人有借200萬元
    予被上訴人…存入後都是伊去提款使用等語（見交查卷第303
    -305頁），及參諸許○喬帳戶102年1月1日至102年12月31日
    交易紀錄（見交查卷第91頁），該等匯入款帳於102年6月3
    日至102年12月18日期間，以現金提領之方式提領殆盡，顯
    見許○喬上開帳戶實係上訴人操控管領中。依上開200萬元資
    金由上訴人匯入被上訴人帳戶後，旋即匯出至上訴人夫婦保
    管且實際使用之許○喬帳戶觀之，原持有款項者是否以左手
    換右手之方式以為金流紀錄已有疑義，故實難僅以有200萬
    元資金流動，即遽認被上訴人有向上訴人借款200萬元之意
    思合致，及上訴人有交付被上訴人200萬元之事實存在。
  ⒉雖上訴人事後稱：被上訴人向其借款200萬元係為資助許○喬
    云云，惟為被上訴人所否認，且被上訴人（00年0月0日）於
    000年0月00日、0月00日已為年近80歲之老人，並無收入，
    亦無大筆存款，有何能力資助許○喬？況被上訴人如係真有
    借款並匯以資助許○喬之情事，參諸被上訴人年邁不識字，
    身為人子之上訴人何有不知之理，然審諸上訴人於偵查初訊
    時供稱：102年5月24日、6月10日匯款給被上訴人伊知道，
    但匯款給許○喬之事伊不清楚云云（見交查字卷第66頁），
    再參諸前述許○喬上開帳戶實係上訴人操控管領使用等情，
    足認上訴人於偵查為不實之陳述，更難認被上訴人向上訴人
    借款200萬元係為資助許○喬之情事存在。
  ⒊又上訴人為被上訴人之子，明知被上訴人年邁、不識字，如
    被上訴人真有向其借款200萬元，於現今詐騙之事屢見不鮮
    ，以上訴人雙博士之高學歷及豐沛投資理財經歷（參原審卷
    23頁），被上訴人無端向其借用鉅款，上訴人豈有不向被上
    訴人究明借款之動機、目的之理？上訴人於偵查初訊所稱並
    不清楚被上訴人匯款予上訴人之女乙事以觀，上訴人於被上
    訴人向其借款之初竟未究明被上訴人借款之動機、目的，實
    與常情相違。再參諸上訴人匯款至被上訴人帳戶，且該等匯
    款迅即回流至上訴人所保管及實際使用之許○喬前述帳戶內
    ，上訴人復使被上訴人簽發系爭本票，並於102年6月18日就
    被上訴人所有如附表所示之系爭不動產辦理普通抵押權設定
    登記，擔保債權為200萬元，審諸上開抵押權之設定契約書
    ，其上並記載：(8)(16)流抵約定：「債權已屆清償期而未
    受清償時，本抵押物所有權移屬抵押權人所有」；(21)清償
    債務日期約定「102年12月30日」；(23)遲延利息約定「依
    年利率百分之十八計算」；(24)違約金約定「200萬元整」
    等語（見原審卷第27頁、29頁；第73頁、第75頁），觀諸上
    開抵押權擔保借款之條件，除有流抵之約定外，更附有年息
    百分之18之沈重利息，及違約金200萬元惡劣條件，此等條
    件實係抵押權人嚴重剝削借款人之行逕，身為人子之上訴人
    竟將該條件用於其父即被上訴人之身上，除與重孝道之傳統
    文化相違，更與上訴人高學歷及高社經應立為社會表率之地
    位相背離。被上訴人抗辯兩造間確無借款之合意，上訴人亦
    無交付借款予被上訴人之情事，系爭普通抵押權設定時，並
    無擔保之債權存在，應屬可採。
　㈡上訴人雖於原審舉證人王○○即代書事務所地政士證稱：被上
    訴人有自己簽名，應該識字云云（見原審卷第191頁），惟
    被上訴人雖會簽名，但不認識字，尚難以證人王○○臆測之詞
    ，遽認被上訴人知悉瞭解系爭本票及抵押權設定契約書上之
    文義。證人王○○復證稱：…辦理抵押權設定契約第一次是被
    上訴人自己一個人，應該沒有拿資料過來，第二次兩造一起
    來，不記得印鑑證明誰拿出來云云（見原審卷第91頁），惟
    被上訴人不認識字，雖會簽名，但無法知悉本票及抵押權設
    定書之文義，已如前述，而證人王○○於偵查中更證稱：設定
    抵押權時其沒有看到現金，更不知金流，其不清償有無借款
    之情事等語（見交查卷第256頁），是依證人王王○○前開證
    言，縱兩造曾至王○○處辦理系爭抵押權設定事務，但證人王
    ○○未見聞上訴人有交付被上訴人200萬元之事實，實難依證
    人王○○上開證述，即遽上訴人與被上訴人間有借款200萬元
    之合意，且上訴人有付借款予被上訴人之情事存在。
  ㈢又上訴人雖稱銀行人員於偵查中證述：係被上訴人親自至銀
    行匯款予許○喬云云，惟審諸證人林彥志即第一銀行人員證
    稱：…匯款只要印章對就可以，不必親自辦理，且無法確定
    取款憑條係何人所寫等語。證人施○○即第一銀行人員亦證稱
    ：無法確認是否為被上訴人親自到場辦理。（見偵卷第19至
    20頁），均無法確認被上訴人有無親自至銀行匯款，況依卷
    附前述第一銀行之匯款單影本2份（見原審卷第163至165頁
    ），比對卷附被上訴人本票上之簽名（見原審卷第101頁）
    ，其字跡及運筆之方式差異甚大，根本非同一人所為，上訴
    人主張係被上訴人親自將上訴人匯入之款項轉匯予許○喬，
    亦無可採，更難依該等證人之證述內容，即認兩造間有借款
    200萬元之合意，且上訴人有交付借款予被上訴人之情事存
    在。
　㈣綜上，上訴人所舉證明未能證明兩造間之借款債權確係存在
    ，被上訴人請求確認系爭抵押權所擔保之債權不存在，自屬
    有據。　
二、按所有人對於妨害其所有權者，得請求除去之。民法第767
    條第1項中段定有明文。又抵押權為擔保物權，以擔保之債
    權存在為前提，倘擔保債權並未發生，抵押權即失所附麗，
    縱有抵押權登記，亦屬無效，該抵押權設定之存在對於所有
    權行使之圓滿性有所妨害，抵押人得請求塗銷。查上訴人無
    法舉證證明兩造間有系爭200萬元借款之合意，且上訴人有
    交付借款予被上訴人之情事存在，則系爭抵押權擔保之借款
    債權既不存在，被上訴人依民法第767條第1項中段規定請求
    上訴人應將系爭抵押權登記予以塗銷，亦於法有據。
陸、綜上所述，被上訴人請求確認兩造間系爭借款債權不存在，
    並請求上訴人塗銷系爭抵押權設定登記，均為有理由，應予
    准許。從而，原審為上訴人敗訴之判決，並無不合。上訴論
    旨指摘原判決不當，求予廢棄改判，為無理由，應駁回上訴
    。
柒、上訴人雖請求傳訊被上訴人到庭，惟其現今身體不適需鼻胃
    管進食難以言語，有被上訴人提出之診斷書及現況照片(見
    本院卷第109頁、第111頁）可參，而被上訴人主張之情事亦
    據本院審認如上，爰不贅為傳訊；上訴人另又聲請傳訊證人
    王○○部分，該證人於原審及偵查中均已到庭陳證，且其未見
    聞上訴人有交付被上訴人200萬元之事實，亦陳證明確，本
    院認無再予傳訊之必要，爰不贅為傳訊，附此敘明。此外，
    本件事證已臻明確，兩造其餘之攻擊或防禦方法及所用之證
    據，經本院斟酌後，認為均不足以影響本判決之結果，爰不
    逐一論列，附此敘明。
 捌、據上論結，本件上訴為無理由。爰判決如主文。
中　　華　　民　　國　　110 　年　　9　　月　　1 　　日
             民事第三庭       審判長法　官  黃玉清
                                    法　官  許旭聖
                                    法　官  涂秀玲
正本係照原本作成。
如不服本判決，應於收受送達後二十日內向本院提出上訴書狀，
其未表明上訴理由者，應於提出上訴後二十日內向本院補提理由
書狀（均須按他造當事人之人數附繕本）。因疫情而遲誤不變期
間，得向法院聲請回復原狀。
上訴時應提出委任律師或具有律師資格之人之委任狀；委任有律
師資格者，另應附具律師資格證書及釋明委任人與受任人有民事
訴訟法第四百六十六條之一第一項但書或第二項所定關係之釋明
文書影本。如委任律師提起上訴者，應一併繳納上訴裁判費。
                                    書記官  康孝慈 
　　　　　　　　　　　　　　　　　　
中　　華　　民　　國　　110 　年　　9 　　月　　1 　　日